【裁判字號】    98,訴,2705
【裁判日期】    990326
【裁判案由】    返還不當得利
【裁判全文】
臺灣板橋地方法院民事判決              98年度訴字第2705號
原      告  財政部國有財產局臺灣北區辦事處
法定代理人  甲○○
訴訟代理人  吳嘉榮律師
複  代理人  鄭淑燕律師
被      告  乙○○
訴訟代理人  周嬿容律師
上列當事人間請求返還不當得利事件，經本院於民國99年3 月9
日言詞辯論終結，判決如下：
    主  文
被告應給付原告新台幣捌拾壹萬陸仟零拾柒元及自民國九十八
年十月十三日起至清償日止，按年息百分之五計算之利息。
原告其餘之訴駁回。
訴訟費用由被告負擔五分之一，餘由原告負擔。
本判決第一項於原告以新台幣貳拾柒萬貳仟元供擔保後，得假執
行；但被告如於假執行程序實施前，以新台幣捌拾壹萬陸仟零
拾柒元為原告預供擔保，得免為假執行。
原告其餘假執行之聲請駁回。
    事實及理由
甲、程序方面：
    本件被告經合法通知，未於言詞辯論期日到場，核無民事訴
    訟法第386條所列各款情形，爰依原告之聲請，由其一造辯
    論而為判決。
乙、實體方面：
一、原告主張：
（一）緣坐落臺北市○○區○○段三小段982 地號土地及其上建
      物即門牌號碼臺北市○○○路399 巷40弄15號3 樓房屋（
      以下簡稱：系爭房屋），原為前臺灣省菸酒公賣局管理之
      臺灣省有財產，然因臺灣省政府功能業務與組織調整，以
      及臺灣省菸酒公賣局改制為臺灣菸酒股份有限公司，遂將
      系爭房屋及其坐落基地列為不作價投資之資產，變更為非
      公用財產，分別於民國88年9 月22日及同年11月8 日以「
      接管」為原因登記中華民國所有，管理機關為原告，此有
      土地及建物登記簿謄本可稽。而原告接管系爭房屋及其坐
      落基地土地後，派員進行清查結果，發現系爭房屋遭被告
      無權占用，一再派員至現場促請被告搬遷，惟被告概置之
      不理，竟於95年6月29日委請訴外人陳敏三就其等占用房
      屋之範圍向原告申請承租及承購，案經原告審查結果，因
      不符承租要件，遂以95年7月24日台財產北管字第095003
      1357號函，請被告騰空搬遷並返還系爭房屋，嗣被告於97
      年8月26日將系爭房屋點交返還原告，惟被告無權占有系
      爭房屋期間長達10餘年之久，原告基於依法行政原則，就
      被告應給付相當於租金之不當得利損害金，無從予以免除
      ，乃依法提起本件訴訟。
（二）按無法律上之原因而受有利益致他人受有損害，應返還其
      利益。而無權占有他人之物，依社會通常之觀念，可獲得
      相當租金之利益，並因而致物之所有權人受有相當於租金
      之損失，無權占有人自應返還相當於租金之利益，最高法
      院61年台上字第1695號判例可資參照。查本件被告無權占
      用系爭房屋，而負返還相當於租金之不當得利損害金之義
      務，原告自得基於管理機關之地位，依民法第179 條及第
      184 條規定，請求相當於租金之不當得利損害金。惟租金
      請求權因5 年不行使而消滅，既為民法第126 條所明定，
      原告就已罹於時效而消滅之請求權保留不為請求，僅以最
      近5 年相當於租金之不當得利為請求之範圍。
（三）次按城市地方房屋之租金，以不超過土地及其建築物申報
      總價年息10% 為限，土地法第97條第1 項定有明文。經查
      ，本件原告於88年11月29日以接管原因登記為系爭房屋之
      管理機關，則自斯日起即得依系爭房屋之現值及其所占基
      地土地面積之公告地價，再按上開租金率計算，請求被告
      等給付相當於租金之不當得利損害金，其計算基準如下：
  １、系爭房屋之現值：
      被告無權占用系爭門牌號碼臺北市○○○路399 巷40弄15
      號3 樓房屋，其稅籍編定及課稅現值係與門牌號碼臺北市
      ○○○路399 巷40弄13號2 樓、23號、35號3 樓計4 棟房
      屋共12戶編為同一稅籍，且92年度及93年度亦均查無課稅
      資料。經計算結果，系爭房屋現值分別為91年度價值為新
      臺幣（下同）120,391 元；92年度、93年度及94年度價值
      為112,241 元；95年度價值為109,533 元，96年度價值為
      106,816 元。
  ２、系爭房屋所占基地土地面積比例及公告地價：
      查系爭房屋雖建築於系爭982 地號土地上，惟系爭地號土
      地內除系爭房屋外，另有其他樓棟建築物，屬社區住宅建
      築，因辦理建物所有權第一次登記時，並未區分各樓棟及
      層次所占基地面積比例，辦理建物所佔基地所有權應有部
      分之登記，而無從就登記資料查知系爭房屋所占基地土地
      所有權應有部分，但系爭地號土地總計建築19棟，其門牌
      編定分別為臺北市○○○路399 巷40弄1 號至35號之單號
      連棟，而系爭房屋屬15號，每棟各有3 層樓，如不計算系
      爭房屋應分配之法定空地比例，僅按坐落基地面積計算，
      自得依全部樓層戶數計57戶，所占系爭地號土地總面積5,
      649 平方公尺之比例，換算系爭房屋所占基地面積分別為
      91.06 平方公尺。又系爭房屋所占基地土地，其91年度及
      92年度每平方公尺之公告地價均為61,359元；93年度至95
      年度每平方公尺之公告地價為58,845元；另96年度每平方
      公尺公告地價則為57,328元。
  ３、綜上所述，原告雖於88年9 月22日接管系爭房屋，但僅以
      最近5 年計算相當於租金之不當得利。再依系爭房屋之現
      值及其所占基地即系爭地號土地面積之公告地價，按上開
      租金率計算請求被告給付相當於租金之不當得利損害金，
      其詳細金額如附表二所示。
（四）聲明：1.被告應給付原告3,728,758 元，並自支付命令送
      達翌日起至清償日止，按年息5%計算之利息；2.原告願供
      擔保請准宣告假執行。
二、被告則以下開情詞置辯：
（一）查被告先父為前臺灣省菸酒公賣局之員工，依臺灣省菸酒
      公賣局規定配住宿舍，嗣被告先父過世，其遺眷依規定亦
      得繼續居住於配住宿舍內。而臺灣菸酒公賣局於88年改制
      為臺灣菸酒股份有限公司，並將系爭房地移交國有財產局
      接管，原住戶陸續搬離後，系爭房地因欠缺管理而逐漸荒
      廢，不僅環境髒亂、公共設施無人維修，甚至聚集不良人
      士，形成治安死角，被告不忍成長環境任由他人踐踏，基
      於管理之好意，始占用系爭房地。況被告於占用期間，不
      僅自費修繕公共設施，更自發巡守社區維護治安，實難由
      原告任意抹滅。
（二）按無權占用他人土地或房屋，可獲得相當於租金之利益，
      為社會通常之觀念（最高法院61年台上字第1695號判例參
      照）。再依民法第126 條，租金請求權因5 年不行使而消
      滅，故債權人所得請求者，應以請求前5 年內相當於租金
      之金額為限。查原告係於98年10月聲請法院核發支付命令
      ，是時請求權時效方為中斷，則其得請求者，僅為98年10
      月回算5 年即93年10月以後之租金損害。又原告請求金額
      係自91年6 月1 日起算至97年8 月25日止，已遠逾5 年為
      限之請求期間甚多，實非適法。
（三）次按土地法第97條雖明文城市房屋之租金以不超過土地及
      其建物申報總價額年息10% 為限，惟該10% 限制係為基地
      租金之最高限額，非指租金皆得以之計算，實則合理租金
      之計算，應斟酌基地之位置、工商繁榮程度、使用人利用
      基地之經濟價值、所受利益、使用人占用之關係及社會感
      情等情事，以為決定。經查，原告請求金額係直接以土地
      法第97條規定10% 之最高限額計算，已遠逾考量上開因素
      後，實務上通常所採3%以下計算者甚多，該金額實非合理
      之租金損害。
（四）聲明：原告之訴及其假執行之聲請均駁回。
三、本件原告主張系爭房屋及其坐落基地，分別於88年9月22日
    及同年11月8日以「接管」為原因登記中華民國所有，管理
    機關為原告，而原告接管系爭房屋及其坐落基地土地後，派
    員進行清查結果，發現系爭房屋遭被告無權占用，嗣被告於
    97年8月26日將系爭房屋點交返還原告之事實，業據提出臺
    北縣建物登記謄本、土地登記第二類謄本、點交證明書影本
    各1份附卷可稽核屬相符，而被告就此亦不爭執，堪信原告
    此部分之主張為真實。
四、按借用人應於契約所定期限屆滿時，返還借用物；未定期限
    者，應於依借貸之目的使用完畢時返還之。但經過相當時期
    ，可推定借用人已使用完畢者，貸與人亦得為返還之請求，
    民法第470 條第1 項定有明文。是依因任職關係獲准配住系
    爭房屋，固屬使用借貸之性質，然其既經離職，依借貨之目
    的，當然應視為使用業已完畢，按諸民法第470 條之規定，
    被上訴人自得據以請求交還系爭房屋。最高法院著有44年台
    上字第802 號判例意旨可資參照。又因任職關係獲准配住宿
    舍，其性質為使用借貸，目的在使任職者安心盡其職責，是
    倘借用人喪失其與所屬機關之任職關係，當然應認依借貸之
    目的，已使用完畢，配住機關自得請求返還。故公務員因任
    職關係配住宿舍，於任職中死亡時，既喪失其與所屬機關之
    任職關係，依借貸目的應認已使用完畢，使用借貸契約因而
    消滅，此與一般使用借貸契約，借用人死亡時，貸與人僅得
    終止契約之情形尚有不同，最高法院亦著有91年台上字第19
    26號判例意旨參照。另大法官會議解釋釋字第557號，亦明
    白揭示：「行政機關、公立學校或公營事業機構，為安定現
    職人員生活，提供宿舍予其所屬人員任職期間居住，本屬其
    依組織法規管理財物之權限內行為；至因退休、調職等原因
    離職之人員，原應隨即歸還其所使用之宿舍，惟為兼顧此等
    人員生活，非不得於必要時酌情准其暫時續住以為權宜措施
    」等語，足見因任職關係而配住宿舍，為當事人間成立使用
    借貸契約關係，受配住人因離職、調職、免職、退休、死亡
    等原因致與配住機關間之任職關係消滅時，除有關宿舍管理
    之相關規定另有規定外，依借貸目的應認已使用完畢，使用
    借貸契約因而消滅。查系爭房屋係被告之父任職前臺灣省菸
    酒公賣局獲核准配住之眷屬宿舍，原告並未與被告之父約定
    借用期限，而當時有效之事務管理規則第249條第2項規定：
    「宿舍借用期間，以借用人任職各該機關期間為限。借用人
    調職、離職及退休時，應在三個月內遷出」，原告與被告之
    父間自應成立未定期限之使用借貸關係，又被告之父早已自
    原臺灣省菸酒公賣局退休，依前揭說明，該使用借貸關係，
    應認於原告之父退休時，依借貸之目的視為使用業已完畢而
    消滅，被告之父退休其後至97年8月25日止，即無占有系爭
    房地之正當權源。
五、次按無正當權源而使用他人所有之土地，即可獲得相當於租
    金之利益，為社會通念（最高法院61年度台上字第1695號判
    例參照）。就權利人而言，如無反證，其所受損害自與租金
    相當，兩者同以租金數額為據（最高法院58年度臺上字第
    3717號判決參照）。查被告之父自原機關退休後，其與原告
    之使用借貸關係即因目的完成而消滅，有如前述，其後已無
    權占有系爭房地，則被告仍居住使用系爭宿舍，受有使用系
    爭房地之利益，並致原告受有損害，原告依民法第179條及
    第184條第1項前段之規定，請求被告給付自起訴之日回溯5
    年起相當於租金之不當得利，亦屬有據。茲就原告請求給付
    之數額審究如下：
（一）查被告無權占用系爭建物，其損害金之計算標準，參酌土
      地法第105條、第97條第1項之規定計算，較為客觀公允（
      最高法院81年台上字第339號判決意旨參照）。再城市地
      方房屋之租金，以不超過土地及其建築物申報總價年息
      10% 為限，土地法第97條第1項定有明文。所謂土地及建
      築物之總價額，依土地法施行法第25條規定，土地價額依
      法定地價；建築物價額則依該管縣市地政機關估定之價額
      。而依土地法第148條規定，土地所有權人依土地法所申
      報之地價為法定地價。且依平均地權條例施行細則第21條
      規定，公有土地之公告地價即為申報地價。又前揭土地法
      第97條所謂年息10％為限，乃指基地租金之最高限額而言
      ，並非必須照申報價額年息10％計算之，且尚須斟酌基地
      之位置，工商繁榮程度、使用人利用基地之經濟價值、所
      受利益，彼等關係及社會感情等情事，以為決定。而目前
      縣市地政機關並未開辦建築物價額估定業務，則經原告陳
      報系爭房屋之核定現值為91年度價值為120,391元，92年
      度、93年度及94年度價值為112,241元，95年度價值為109
      ,533元，96年度價值為106,816元，97年度價值為109,875
      元；系爭房屋所占基地之土地，其91年度及92年度每平方
      公尺之公告地價均為61,359元，93年度至95年度每平方公
      尺之公告地價為58,845元，另96年度每平方公尺公告地價
      則為57,328元。
（二）則查，原告主張系爭建物坐落於原告所有之系爭土地上而
      使用系爭土地之面積為99.06平方公尺，蓋系爭房屋屬社
      區住宅建築，辦理第一次登記時並未區分各樓棟及層次所
      占用之基地面積，是以該982地號土地總計建築19棟、每
      棟3戶之比例計算，系爭房屋所占系爭土地面積為：5,469
      平方公尺57戶＝99.1平方公尺，此為兩造所不爭執，是
      原告請求99.06平方公尺之部分，即非無據。而查，本院
      審酌系爭土地、建物位於林森北路巷弄內，附近生活機能
      未能稱良善，此業經本院至現場勘驗屬實，並有前揭勘驗
      筆錄1件在卷可憑，認原告因被告等無權占有系爭土地、
      建物所受之損害，請求被告自遷讓房屋前5年即自92年8月
      26日起至97年8月25日止，按各年度系爭土地申報地價及
      系爭房屋之核定現值總和之年息3％計算為允當。
（三）是依前揭標準計算，原告得請求賠償之金額如附表一所示
      ，其計算式敘述如下（元以下四捨五入）：
   1、自92年8月26日起至92年12月31日：
      {（91.06㎡61,328元）＋（112,241元）}3％128/3
      65（128日）＝59,963元。
   2、自93年1月1日起至93年12月31日：
      {（91.06㎡58,845元）＋（112,241元）}3％＝164,1
      20元。
   3、自94年1月1日起至94年12月31日：
      {（91.06㎡58,845元）＋（112,241元）}3％＝164,1
      20元。
   4、自95年1月1日起至95年12月31日：
      {（91.06㎡58,845元）＋（109,533元）}3％＝164,0
      39元。
   5、自96年1月1日起至96年12月31日：
      {（91.06㎡57,328元）＋（106,816元）}3％＝159,8
      13元。
   6、自97年1月1日起至97年8月25日：
      {（91.06㎡57,328元）＋（109,875元）}3％238/3
      66（238日）＝103,982元。
      （元以下四捨五入）
六、綜上所述，原告本於侵權行為及不當得利法律關係，請求被
    告給付自遷讓房屋前5年即自92年8月26日起至97年8月25日
    止之相當於租金之不當得利即如附表一所示共計816,037元
    ，及自98年10月13日（即支付命令送達翌日）起至清償日止
    ，按年息5%計算之利息，為有理由，應予准許，逾上開範圍
    之請求，為無理由，應予駁回。
七、兩造均陳明願供擔保聲請宣告假執行或免為假執行，經核原
    告勝訴部分，合於法律規定，爰分別酌定相當之擔保金額宣
    告之，至原告其餘假執行之聲請，因訴之駁回而失所依據，
    不予准許。
八、本件事證已臻明確，兩造其餘主張陳述及及所提之證據，經
    本院斟酌後，認與判決結果不生影響，均無庸再予論述，附
    予敘明。
九、訴訟費用之依據：民事訴訟法第79條。
中    華    民    國    99    年    3     月    26    日
                  民事第三庭    法  官  邱靜琪
以上正本係照原本作成
如對本判決上訴，須於判決送達後20日內向本院提出上訴狀
中    華    民    國    99    年    3     月    26    日
                                書記官  鄭美莉
┌───────────────────────────────────┐
│附表一：                                        98年度訴字第2705號    │
├─────┬────────┬───────┬────┬──┬────┤
│無權占用人│    占用期間    │   土地價值   │房屋價值│年息│ 損害金 │
├─────┼────────┼───────┼────┼──┼────┤
│ 乙○○   │92.8.26-92.12.31│91.06㎡*61,359│112,241 │3%  │ 59,963 │
│          ├────────┼───────┼────┼──┼────┤
│          │93.1.1-93.12.31 │91.06㎡*58,845│112,241 │3%  │164,120 │
│          ├────────┼───────┼────┼──┼────┤
│          │94.1.1-94.12.31 │91.06㎡*58,845│112,241 │3%  │164,120 │
│          ├────────┼───────┼────┼──┼────┤
│          │95.1.1-95.12.31 │91.06㎡*58,845│109,533 │3%  │164,039 │
│          ├────────┼───────┼────┼──┼────┤
│          │96.1.1-96.12.31 │91.06㎡*57,328│106,816 │3%  │159,813 │
│          ├────────┼───────┼────┼──┼────┤
│          │97.1.1-97.8.25  │91.06㎡*57,328│109,875 │3%  │103,982 │
├─────┼────────┴───────┴────┴──┴────┤
│   合計   │ 816,037元（元以下四捨五入）                              │
└─────┴─────────────────────────────┘
┌───────────────────────────────────┐
│附表二：                                                              │
├─────┬────────┬───────┬────┬──┬────┤
│無權占用人│    占用期間    │   土地價值   │房屋價值│年息│ 損害金 │
├─────┼────────┼───────┼────┼──┼────┤
│  乙○○  │91.6.1-91.12.31 │91.06㎡*61,359│120,391 │10% │361,729 │
│          ├────────┼───────┼────┼──┼────┤
│          │92.1.1-92.12.31 │91.06㎡*61,359│112,241 │10% │619,292 │
│          ├────────┼───────┼────┼──┼────┤
│          │93.1.1-93.12.31 │91.06㎡*58,845│112,241 │10% │594,378 │
│          ├────────┼───────┼────┼──┼────┤
│          │94.1.1-94.12.31 │91.06㎡*58,845│112,241 │10% │594,378 │
│          ├────────┼───────┼────┼──┼────┤
│          │95.1.1-95.12.31 │91.06㎡*58,845│109,533 │10% │594,107 │
│          ├────────┼───────┼────┼──┼────┤
│          │96.1.1-96.12.31 │91.06㎡*57,328│106,816 │10% │578,802 │
│          ├────────┼───────┼────┼──┼────┤
│          │97.1.1-97.8.25  │91.06㎡*57,328│109,875 │10% │386,072 │
├─────┼────────┴───────┴────┴──┴────┤
│   合計   │3,728,758元（元以下四捨五入）                             │
└─────┴─────────────────────────────┘

司法院資訊處製作；財團法人民間司法改革基金會備份。
